臺灣高等法院高雄分院刑事判決　　　　94年度上訴字第1307號
上　訴　人　臺灣高雄地方法院檢察署檢察官
上　訴　人
即　被　告　甲○○
　　　　　　　　　　　23號之3
　　　　　　　　　　　之6號7樓
　　　　　　　　　　（另案於臺灣高雄第二監獄執行中）
上　訴　人
即　被　告　丙○○
　　　　　　　　　　　之6號7樓
共同
指定辯護人　本院公設辯護人乙○○
上列上訴人因被告違反毒品危害防制條例案件，不服臺灣高雄地
方法院94訴1702號中華民國94年8 月10日第一審判決（起訴案號
：臺灣高雄地方法院檢察署93年度偵字第10121 號），提起上訴
，本院判決如下：
    主  文
原判決關於甲○○部分，及丙○○持有第二級毒品部分均撤銷。
甲○○意圖販賣而持有第一級毒品，處有期徒刑拾壹年，扣案之
海洛因拾包及其包裝物（合計淨重貳壹點公克、空包裝重貳點
捌陸公克）、殘留第一級毒品海洛因之塑膠鏟子貳支均沒收銷燬
之；扣案之電子磅秤壹台、糖粉肆包、空夾鏈袋壹批均沒收。
甲○○、丙○○持有第二級毒品部分，均公訴不受理。
其他上訴駁回。
    事  實
一、甲○○明知海洛因係毒品危害防制條例第2 條第2 項第1 款
    之第一級毒品，不得無故持有、意圖販賣而持有。竟為供己
    施用，於民國93年5 月12日凌晨1 時許，在其位於高雄縣大
    寮鄉○○村○○○路142 號住處，向姓名、年籍不詳綽號「
    小三」之成年男子以新台幣（下同）8,000 元之代價購入海
    洛因毒品1 批後，除預留部分供己施用外，竟萌生營利販賣
    之意圖，而以夾鏈袋、電子磅秤及塑膠吸管為器具將海洛因
    摻入糖粉後分裝為10包（合計淨重21.3公克、空包裝重2.86
    公克、純度百分之11.91 、純質淨重2.54公克），伺機出售
    牟利，意圖販賣而持有上開海洛因。嗣於同年5 月14日上午
    8 時許，為警在上址搜索查獲，並扣得上開海洛因10包、殘
    留海洛因塑膠吸管鏟子2 支、甲○○所有之糖粉4 包、電子
    磅秤1 台、空夾鏈袋1 批，及與本件無關之不明粉末1 包、
    第二級毒品甲基安非他命8 小包、1 大包（合計驗後毛重49
    .4公克）、含甲基安非他命殘渣袋8 個、帳冊1 本等物。
二、案經高雄市政府警察局新興分局移送臺灣高雄地方法院檢察
    署檢察官偵查起訴。
    理  由
壹、甲○○撤銷改判部分：
一、訊據上訴人即被告甲○○矢口否認販賣或意圖販賣而持有第
    一級毒品海洛因之犯行，辯稱：分裝海洛因係為攜帶方便，
    並非為了販賣云云。經查：
（一）被告甲○○確曾於93年5 月12日凌晨1 時許，在其位於高
      雄縣大寮鄉○○村○○○路142 號住處，向姓名、年籍不
      詳綽號「小三」之成年男子以8000元之代價購入海洛因，
      迄同年5 月14日上午8 時許，為警在上址搜索查獲，並扣
      得上開海洛因10包、糖粉4 包、不明粉末1 包、電子磅秤
      1 台、殘留海洛因塑膠吸管鏟子2 支、空夾鏈袋1 批等物
      ；而扣案之電子磅秤1 台、海洛因10包、糖粉4 大包、塑
      膠吸管鏟子2 支、空夾鏈袋1 批均是伊所有，海洛因係伊
      用電子磅秤予以分裝等情，業據被告於原審審理時直承不
      諱，並有扣押物品清單在卷可佐，堪信為真實。
（二）扣案之白粉10包，含有海洛因成分（合計淨重21.3公克、
      空包裝重2.86公克、純度百分之11.91 、純質淨重2.54公
      克）、塑膠鏟子2 支亦含有海洛因成分，分別有法務部調
      查局93年6 月4 日調科壹字第220017344 號鑑定通知書、
      高雄醫學大學附設中和紀念醫院94年6 月14日報告編號00
      00-000號、0000-000號檢驗報告各1 紙可按（見偵卷第30
      頁、原審卷第72、76頁）。
（三）扣案之海洛因係經被告混入糖粉後分裝成10包，毛重分別
      約為0.2 、0.3 、0.9 、1.2 、1.6 、3.2 、11.3公克（
      見偵卷第11至12頁相片標示），其每包重量並非一致，且
      差異甚大。衡情如係供己施用，則習慣上為便於施用，每
      包數量應不至差異如此懸殊之理。且上開海洛因經被告摻
      入糖粉後，其純度僅為100 分之11.91 ，有上開鑑驗報告
      可稽，衡情如係供自己施用，為增加施用時之快感，應不
      至摻入糖粉等添加物予以稀釋之可能。
（四）被告甲○○於本件查獲後經採其尿液送驗結果，呈嗎啡、
      甲基安非他命陽性反應，有高雄市立凱旋醫院93年5 月26
      日煙毒尿液檢驗成績書1 紙在卷可按。其於警詢時供稱伊
      均於其住處之客廳，將海洛因摻入香菸吸食之方式施用毒
      品；而則被告既係在客廳施用毒品，自不需為了便利攜帶
      而大費周章以電子磅秤將買來之毒品與糖粉混合分裝成重
      量不等之10包，其分裝之目的顯非為供己施用無訛。
（五）此外，並有分裝毒品使用之磅秤1 台、塑膠吸管鏟子2 支
      及空夾鏈袋1 批等物扣案可佐，益證被告並非僅供自行施
      用而已，否則無須羅致上開分裝工具之必要。
（六）查毒品海洛因物稀價昂，且為政府所嚴予查緝之物，販賣
      第一級毒品海洛因罪責甚重，且為警方查緝之重點，此乃
      眾所周知之情，是販毒者若非有暴利可圖，應無甘冒被檢
      警查緝之危險而買入毒品之理，被告甲○○買入毒品後起
      意營利之意圖，應堪認定。
（七）綜上所述，被告所辯尚難採信，其意圖販賣而持有第一級
      毒品之事證明確，應依法論科。
二、
（一）按海洛因係屬毒品危害防制條例第2 條第2 項第1 款之第
      一級毒品，不得非法持有或意圖販賣而持有之。又按同條
      例第4 條第1 項之販賣第一級毒品罪，不以販入之後復行
      賣出為要件；祇須以營利為目的，販入或賣出，有一於此
      ，即已成立。而同條例第5 條第1 項之意圖販賣而持有第
      一級毒品罪，係指基於販賣以外之其他原因而持有，嗣始
      起意售賣者而言。因此行為人持有第一級毒品，有以主觀
      上營利售賣意圖而販入第一級毒品，其雖未及賣出，仍應
      論以販賣第一級毒品罪既遂罪責；或非以營利售賣意圖而
      販入，或因其他原因而持有第一級毒品罪，嗣起意圖利售
      賣，著手於販賣行為未及賣出，即應成立販賣第一級毒品
      未遂罪責；如非以營利售賣意圖而販入，或因其他原因而
      持有，嗣起意圖利售賣，尚未著手於賣出行為，始成立意
      圖販賣而持有第一級毒品罪責（最高法院90年度台上字第
      2046號判決意旨參考）。本件被告甲○○前即有施用海洛
      因之習慣，嗣起意販毒，而以夾鏈袋、電子磅秤及塑膠吸
      管為器具將海洛因摻入糖粉後分裝為10包伺機販售，尚未
      著手賣出行為即被查獲，已如上述。核其所為，係犯同條
      例第5 條第1 項之意圖販賣而持有第一級毒品罪。公訴意
      旨認被告係犯同條例第4 條第1 項之販賣毒品罪嫌，容有
      未洽（詳後述），惟其基本社會事實同一，爰依法變更起
      訴法條予以適用。
（二）原審就被告甲○○此部分予以論科，固非無見，惟查：扣
      案之不明粉末1 包（原扣得11包粉末中之1 包，餘10包為
      海洛因），經法務部調查局鑑驗結果，並未發現含法定毒
      品成分（淨重0.58公克，空包裝重0.46公克），有上開該
      局93年6 月4 日調科壹字第220017344 號鑑定通知書可佐
      ，參諸被告甲○○於警詢中亦陳稱：疑似毒品粉末4 大包
      是葡萄糖等語。顯知該不明粉末1 包並非糖粉無疑，客觀
      上難認係供被告甲○○意圖販賣而持有第一級毒品之犯罪
      所用，不得諭知沒收，原判決併予諭知沒收，尚有未洽。
      檢察官以被告甲○○此部分係犯販賣第一級毒品罪；被告
      甲○○則以伊僅係單純持有毒品而已，分別指摘原判決此
      部分不當，提起上訴，固均無理由，惟原判決此部分既有
      上揭可議之處，仍屬無可維持，應由本院撤銷改判。審酌
      被告甲○○意圖販賣而持有海洛因之數量，及對國民健康
      、社會治安之危害甚鉅，嗣並否認犯行，並無悔意，惟意
      圖販賣而持有之數量不多等其他一切情狀，仍如原審量處
      有期徒刑11年。扣案之海洛因10包（合計淨重21.3公克、
      空包裝重2.86公克）為第一級毒品；其包裝物及殘留微量
      海洛因之塑膠吸管鏟子2 支，其上之海洛因均已難析離，
      性質與毒品無異，均應依同條例第18條第1 項前段規定，
      不問屬於犯人與否，宣告沒收銷燬之，至鑑驗耗損之毒品
      既已滅失，不再諭知沒收銷燬。扣案之糖粉4 包、電子磅
      秤1 台及空夾鏈袋1 批，均為被告所有之物，業據被告供
      承在卷，且係供被告犯同條例第5 條第1 項之罪所用之物
      ，併依同條例第19條第1 項前段規定宣告沒收。至扣案不
      明粉末1 包、帳冊1 本、附著有甲基安非他命殘渣之夾鏈
      袋8 個及甲基安非他命8 小包、1 大包，查無證據足認與
      被告甲○○上開犯罪有關，均不另宣告沒收。
三、
（一）公訴意旨略以：被告甲○○於93年5 月12日凌晨1 時許，
      在其位於高雄縣大寮鄉○○村○○○路142 號住處，向綽
      號「小三」之姓名年籍不詳男子以8,000 元之價款購得海
      洛因毒品，再於上址分裝後轉賣予綽號「小郭」、「小文
      」、「眼鏡」等姓名年籍不詳之人，並由其妻即被告丙○
      ○記明於帳冊，因認被告甲○○涉犯販賣第一級毒品罪云
      云。
（二）按犯罪事實應依證據認定之，無證據不得認定犯罪事實；
      又不能證明被告犯罪者，應諭知無罪之判決，刑事訴訟法
      第15 4條第2 項、第301 條第1 項分別定有明文。又刑事
      訴訟法第161 條已於民國91年2 月8 日修正公布，其第1
      項規定：檢察官就被告犯罪事實，應負舉證責任，並指出
      證明之方法。因此，檢察官對於起訴之犯罪事實，應負提
      出證據及說服之實質舉證責任。倘其所提出之證據，不足
      為被告有罪之積極證明，或其指出證明之方法，無從說服
      法院以形成被告有罪之心證，基於無罪推定之原則，自應
      為被告無罪判決之諭知（最高法院92年度台上字第128 號
      判例意旨參考）。
（三）檢察官認被告甲○○涉犯前揭販賣毒品罪，無非以被告甲
      ○○並不否認購入扣案之第一級毒品，而其與丙○○係夫
      妻關係，平日共同居住，被告丙○○復自承該帳冊1 本為
      其所記載，此外，並有扣案之海洛因10包（合計淨重21.3
      公克、空包裝重2.86公克）、殘留海洛因塑膠吸管鏟子2
      支、糖粉4 大包、空夾鏈袋1 批等為其論據。
（四）訊據被告甲○○辯稱：伊購入上開毒品僅係供伊及其妻丙
      ○○施用，伊並無販賣第一級毒品等語。經查：(一)扣案之
      海洛因僅10包（合計淨重21.3公克、空包裝重2.86公克）
      ，數量並不多，難以推認被告甲○○係基於營利之意圖而
      販入；又被告丙○○雖坦承扣案之帳冊（即記事簿）係伊
      所登記等語，惟細繹該記事簿上所登記之內容，並無販賣
      毒品等相關之時間、地點、數量、金額等具體事項之記載
      ，亦難以此推認上開記事簿係被告丙○○販賣毒品所為之
      記載。(二)被告甲○○被訴販賣毒品之對象即綽號「小郭」
      、「小文」、「眼鏡」等人，其名籍均無從查考；而被告
      甲○○係於何時地、以何價格、用何方式等有關販賣毒品
      予上開人士，及被告甲○○就販賣毒品之行為，究與被告
      丙○○之間有何犯意聯絡及如何為行為分擔，其事證均付
      闕如，自不得以上開推測或擬制之方法，遽認被告甲○○
      必涉有販賣第一級毒品之犯行。
（五）綜上所述，檢察官認被告甲○○涉犯販賣第一級毒品罪行
      ，所為之舉證尚未能達通常一般之人均不致有所懷疑，而
      得確信其為真實之程度，亦無從說服法院以形成被告甲○
      ○此部分有罪之心證，揆諸前揭說明，被告甲○○此部分
      之犯罪尚屬不能證明，惟查此部分與上開有罪部分具有實
      質上一罪之關係，爰不另為無罪判決之諭知。
貳、甲○○、丙○○持有第二級毒品撤銷改判部分：
一、公訴意旨另以：93年5 月14日凌晨3 時許，姓名、年籍不詳
    男子綽號「阿明」之成年男子於上址交付「峰牌」煙盒壹個
    予丙○○（內有甲基安非他命8 小包、1 大包（合計驗後毛
    重49.4公克）），丙○○則於同日上午6 時30分許告知甲○
    ○此事，2 人即知悉該「峰牌」煙盒內有甲基安非他命，竟
    仍基於共同持有甲基安非他命之犯意聯絡，由甲○○將上開
    甲基安非他命置放於上址房內之床墊上，嗣於同日上午8 時
    許，為警在上址搜索查獲，並扣得甲基安非他命8 小包、1
    大包（合計驗後毛重49.4公克）、含甲基安非他命殘渣袋8
    個等物，因認被告2 人均另涉有同條例第11條第2 項之持有
    第二級毒品罪云云。
二、
（一）本件公訴人認被告2 人涉有上開持有毒品罪，係以被告丙
      ○○已坦承受託轉交甲基安非他命，及本件有甲基安非他
      命8 小包、1 大包（合計驗後毛重49.4公克）、含甲基安
      非他命殘渣袋8 個扣案可佐為其論據。訊據被告甲○○矢
      口否認上情，辯稱：其妻丙○○未告知伊持有甲基安非他
      命云云；被告丙○○則辯稱：伊不知受託持有者係甲基安
      非他命云云。
（二）按案件起訴之程序違背規定者，應諭知不受理之判決，刑
      事訴訟法第303 條第1 款定有明文。本件被告甲○○、丙
      ○○二人因本件被查獲，而涉有施用甲基安非他命乙節，
      業經原審分別以93年度毒聲字第968 號裁定送觀察、勒戒
        後，因無繼續施用毒品傾向釋放，並於93年6 月28日經
      台灣高雄地方法院檢察署以93年度毒偵字第2503、2856號
      為不起訴處分確定；被告丙○○則經原審以93年度毒聲字
      1326號裁定送觀察、勒戒後，因無繼續施用毒品傾向釋放
      ，並經同署於94年3 月18日以94年度毒偵緝字第115 號為
      不起訴處分確定，分別有不起訴處分書在卷可按，並有台
      灣高等法院被告全前案紀錄表在卷可佐。
（三）本件被告2 人被訴持有上開第二級毒品乙節，分別為其等
      上開施用之行為所吸收，二者具有實質上一罪之關係，為
      同一案件。則同一案件既經不起訴處分確定，則不能再就
      該不起訴處分效力所及之上開被告二人持有第二級毒品之
      行為重行起訴，檢察官今再為本件起訴，其起訴之程序顯
      屬違背規定（最高法院90年度台上字第6568號、91年度台
      上字第6334號判決意旨參考），應依刑事訴訟法第303 條
      第1 款為公訴不受理判決之諭知。
三、原審予以論科，固非無見，惟本件此部分原應為公訴不受理
    之判決，已如前述。檢察官認此部分原審量刑過輕；被告2
    人均執前詞，指摘原判決此部分為有罪之判決為不當，雖無
    理由，惟原判決此部分既有上揭可議之處，仍屬無可維持，
    應由本院將之撤銷改判，並諭知此部分公訴不受理之判決。
參、上訴駁回部分：
一、公訴意旨略以：被告甲○○於93年5 月12日凌晨1 時許，在
    其位於高雄縣大寮鄉○○村○○○路142 號住處，向綽號「
    小三」之姓名年籍不詳男子以8,000 元之價款購得海洛因毒
    品，再於上址分裝後轉賣予綽號「小郭」、「小文」、「眼
    鏡」等姓名年籍不詳之人，並由其妻即被告丙○○記明於帳
    冊，因認被告丙○○涉犯共同販賣第一級毒品罪云云。
二、按犯罪事實應依證據認定之，無證據不得認定犯罪事實；又
    不能證明被告犯罪者，應諭知無罪之判決，刑事訴訟法第15
    4 條第2 項、第301 條第1 項分別定有明文。又刑事訴訟法
    第161 條已於民國91年2 月8 日修正公布，其第1 項規定：
    檢察官就被告犯罪事實，應負舉證責任，並指出證明之方法
    。因此，檢察官對於起訴之犯罪事實，應負提出證據及說服
    之實質舉證責任。倘其所提出之證據，不足為被告有罪之積
    極證明，或其指出證明之方法，無從說服法院以形成被告有
    罪之心證，基於無罪推定之原則，自應為被告無罪判決之諭
    知（最高法院92年度台上字第128 號判例意旨參考）。
三、檢察官認被告丙○○共同涉犯前揭罪，無非以被告甲○○並
    不否認購入扣案之第一級毒品，被告丙○○與甲○○有夫妻
    關係且共同居住，而被告丙○○自承該帳冊1 本為其所記載
    ，並有扣案之海洛因10包（合計淨重21.3公克、空包裝重2.
    86公克）、殘留海洛因塑膠吸管鏟子2 支、糖粉4 大包、空
    夾鏈袋1 批等為其論據。
四、訊據被告丙○○辯稱：帳冊其實是一般記事簿，與毒品無關
    ，伊並未販賣第一級毒品等語。經查：
（一）扣案之海洛因僅10包（合計淨重21.3公克、空包裝重2.86
      公克），數量並不多，難以推認被告甲○○係基於營利之
      意圖而販入；又被告丙○○雖坦承扣案之帳冊（即記事簿
      ）係伊所登記等語，惟細繹該記事簿上所登記之內容，並
      無販賣毒品等相關之時間、地點、數量、金額等具體事項
      之記載，亦難以此推認上開記事簿係被告丙○○販賣毒品
      所為之記載。
（二）被告甲○○被訴販賣毒品之對象即綽號「小郭」、「小文
      」、「眼鏡」等人，其名籍均無從查考；而被告甲○○係
      於何時地、以何價格、用何方式等有關販賣毒品予上開人
      士，及被告丙○○就販賣毒品之行為，究與被告甲○○之
      間有何犯意聯絡及如何為行為分擔，其事證均付闕如，自
      不得以上開推測或擬制之方法，遽認被告丙○○必涉有販
      賣第一級毒品之犯行。
（三）綜上所述，檢察官認被告丙○○涉犯販賣第一級毒品罪行
      ，所為之舉證尚未能達通常一般之人均不致有所懷疑，而
      得確信其為真實之程度，亦無從說服法院以形成被告陳蕙
      此部分有罪之心證，揆諸前揭說明，被告丙○○此部分之
      犯罪尚屬不能證明。
五、原審認被告丙○○此部分犯罪不能證明，因而為其此部分無
    罪判決之諭知，並無不合，檢察官以原審就此部分未為有罪
    之判決為不當，提起上訴，並無理由，應予駁回。
肆：據上論斷，應依刑事訴訟法第368 條、第369 條第1 項前段
    、第364 條、第300 條、第299 條第1 項前段、第303 條第
    1 款，毒品危害防制條例第5 條第1 項、第18條第1 項前段
    、第19條第1 項前段，判決如主文。
本案經檢察官陳新慶到庭執行職務。
中　　華　　民　　國　　94　　年　　10　　月　　28　　日
            刑事第五庭  審判長法  官  曾永宗
                              法  官  任森銓
                              法  官  陳明富
以上正本證明與原本無異。
如不服本判決應於收受本判決後10日內向本院提出上訴書狀，其
未敘述上訴理由者，並得於提起上訴後10日內向本院補提理由書
狀（均須按他造當事人之人數附繕本）「切勿逕送上級法院」。
中　　華　　民　　國　　94　　年　　10　　月　　28　　日
                              書記官  魏文常
附錄本案論罪科刑法條全文：
毒品危害防制條例第5 條
意圖販賣而持有第一級毒品者，處無期徒刑或10年以上有期徒刑
，得併科新臺幣7 百萬元以下罰金。
意圖販賣而持有第二級毒品者，處5 年以上有期徒刑，得併科新
臺幣5 百萬元以下罰金。
意圖販賣而持有第三級毒品者，處3 年以上10年以下有期徒刑，
得併科新臺幣3 百萬元以下罰金。
意圖販賣而持有第四級毒品或專供製造、施用毒品之器具者，處
1 年以上7 年以下有期徒刑，得併科新臺幣1 百萬元以下罰金。
